ACORDAO-COMPLETO-2377774

ACÓRDÃO 9888/2019 ATA 36/2019 - SEGUNDA CÂMARA

VISTOS, relatados e discutidos estes autos de Tomada de Contas Especial (TCE) instaurada pelo Ministério da Cultura, em desfavor de Matildo Dias da Silva, ex-prefeito do Município de Rondon do Pará/PA, em razão de irregularidades na execução do Convênio 110/98 - SPC, 
	            
                   ACORDAM os Ministros do Tribunal de Contas da União, reunidos em Sessão da Segunda Câmara, diante das razões expostas pelo Relator, em:
 	
	9.1. considerar revel o responsável Matildo Dias da Silva (CPF: XXX.148.917-XX) , ex-prefeito do Município de Rondon do Pará/PA, para todos os efeitos, dando-se prosseguimento ao processo, com fulcro no art. 12, § 3º, da Lei 8.443/1992; 
	9.2.  julgar irregulares, nos termos dos arts. 1º, inciso I, 16, inciso III, alínea "c", da Lei 8.443/1992, c/c os arts. 19 e 23, inciso III, da mesma Lei, as contas do responsável Matildo Dias da Silva (CPF: XXX.148.917-XX) , condenando-o ao pagamento da importância a seguir especificada, atualizada monetariamente e acrescidas dos juros de mora, calculadas a partir da data discriminada até a data da efetiva quitação do débito, fixando-lhe o prazo de quinze dias, para que comprove, perante o Tribunal, o recolhimento das referidas quantias aos cofres do Tesouro Nacional, nos termos do art. 23, inciso III, alínea "a", da citada lei, c/c o art. 214, inciso III, alínea "a", do Regimento Interno do TCU;		
	Valor Original (R$) 
	Data da Ocorrência

	39.600,00
	25/6/1998

	Valor atualizado do débito (com juros) em 03/09/2019: R$ 370.371,54
	9.3. autorizar, desde logo, a cobrança judicial da dívida, caso não atendida a notificação, na forma do disposto no art. 28, inciso II, da Lei 8.443/1992;
	9.4. autorizar também, desde logo, se requerido, com fundamento no art. 28, inciso I, da Lei 8.443, de 1992, c/c o art. 217, §§ 1º e 2º do Regimento Interno do TCU, o parcelamento da (s) dívida (s) em até 36 parcelas, incidindo, sobre cada parcela, corrigida monetariamente, os correspondentes acréscimos legais, fixando-lhe o prazo de quinze dias, a contar do recebimento da notificação, para comprovar, perante o Tribunal, o recolhimento da primeira parcela, e de trinta dias, a contar da parcela anterior, para comprovar os recolhimentos das demais parcelas, devendo incidir, sobre cada valor mensal, atualizado monetariamente, os juros de mora devidos, no caso do débito, na forma prevista na legislação em vigor, alertando o responsável de que a falta de comprovação do recolhimento de qualquer parcela importará o vencimento antecipado do saldo devedor, nos termos do § 2º do art. 217 do Regimento Interno deste Tribunal; 
	9.5. enviar cópia deste Acórdão à Secretaria Especial da Cultura do Ministério da Cidadania e ao responsável, para ciência, informando que a presente deliberação, acompanhada do Relatório e do Voto que a fundamenta, está disponível para a consulta no endereço www.tcu.gov.br/acordaos, além de esclarecer que, caso requerido, o TCU poderá fornecer sem custos as correspondentes cópias, de forma impressa;
			9.6. encaminhar cópia deste acordão ao Procurador-Chefe da Procuradoria da República no Estado do Pará, nos termos do §3º do art. 16 da Lei 8.443/1992 c/c o § 7º do art. 209 do Regimento Interno do TCU, para adoção das medidas que entender cabíveis, informando-lhe que o inteiro teor da deliberação pode ser consultado no endereço www.tcu.gov.br/acordaos.

Tomada de contas especial em razão da não apresentação de documento complementar, decorrente de itens executados em desconformidade com o plano de trabalho aprovado que teve por objeto a aquisição de acervo bibliográfico, equipamento e mobiliário visando à implantação de biblioteca pública na sede do município.

Segunda Câmara

Município Rondon do Pará/PA

3. Responsável: Matildo Dias da Silva (CPF: XXX.148.917-XX), ex-Prefeito (gestão: 1997-2000)

13.1. Ministros presentes: Ana Arraes (Presidente), Augusto Nardes, Aroldo Cedraz e Raimundo Carreiro (Relator).
13.2. Ministro-Substituto presente: Marcos Bemquerer Costa.

ACORDAO-COMPLETO-2534309

Acórdão de Relação 4399/2022 - Segunda Câmara

Acórdão de Relação

RAIMUNDO CARREIRO

Transcrevo, de início, a instrução de peça eletrônica 29, lavrada no âmbito da Secretaria de Controle Externo de Tomada de Contas Especial (SecexTCE) , a qual foi endossada pelo Diretor da Subunidade e pelo Titular da Unidade Técnica (peças 30 e 31) :
" INTRODUÇÃO
	Cuidam os autos de tomada de contas especial instaurada pelo Ministério da Cultura, em desfavor de Matildo Dias da Silva (CPF: XXX.148.917-XX) , ex-prefeito do Município de Rondon do Pará/PA (gestão: 1997-2000) , em razão da não apresentação de documento complementar, decorrente de itens executados em desconformidade com o plano de trabalho aprovado.
2.	O Convênio 110/98 - SPC, firmado entre a União Federal, por intermédio do Ministério da Cultura e a Prefeitura Municipal de Rondon do Pará - PA, teve por objeto a aquisição de acervo bibliográfico, equipamento e mobiliário visando a implantação de uma biblioteca pública na sede do município (peça 1, p. 22-40) .
HISTÓRICO
3.	Segundo disposto nas Cláusulas Quarta - Dos Recursos Orçamentários e Financeiros e Décima Primeira - Do Prazo de Vigência, para execução das atividades do Convênio foram previstos o valor de R$ 44.000,00, sendo R$ 39.600,00 à conta do concedente e R$ 4.400,00 correspondente à contrapartida do convenente, sendo o prazo de vigência de 150 dias, contados a partir da data da assinatura do instrumento, a saber 18/6/1998 (peça 1, p. 24-40) .
4.	Os recursos federais foram repassados em parcela única, mediante ordem bancária número 98OB001494 (peça 1, p. 44) , emitida em 25/6/1998. Os recursos foram creditados na conta específica 11568 da agência 1342 do Banco do Brasil.
5.	O Ministério da Cultura realizou análise sobre as execuções física e financeira do projeto e, em parecer sobre prestação de contas de projeto cultural (peça 1, p. 46-48) , de 5/11/2002, qualificou a irregularidade da gestão e concedeu prazo para regularização dos fatos e situações apontados.
6.	Por meio do Ofício/SLL/CGPRO/423 (peça 1, p. 52) , de 6/10/2002, o Coordenador-Geral de Projetos da Secretaria do Livro e Leitura do Ministério da Cultura encaminhou ao Prefeito Municipal de Rondon do Pará cópia da documentação de análise da prestação de contas do convênio.
7.	O Secretário do Livro e Leitura do Ministério da Cultura expediu o Ofício SLL 159, de 5/11/2002, encaminhando ao ex-prefeito municipal, Sr. Matildo Dias da Silva, documento que registra a manifestação formal da área de prestação de contas da Secretaria do Livro e Leitura, relacionada às contas apresentadas referente ao convênio 110/98-SPC, enfatizando que os itens elencados deveriam ser sanados no prazo de trinta dias, evitando que aquele município fosse incluído no cadastro de inadimplência do SIAFI e o encaminhamento dos autos ao Tribunal de Contas da União e instauração de Tomada de Contas Especial (peça 1, p. 48-50 e 56) . 
8.	Por meio dos Ofícios/SLL 285 e 286 (peça 1, p. 54-57) , ambos de 11/12/2002, o Secretário do Livro e Leitura do Ministério da Cultura solicitou, respectivamente, ao ex-Prefeito e ao Prefeito Municipal de Rondon do Pará - PA que fosse providenciado o saneamento das irregularidades apontadas em anexo ao parecer sobre prestação de contas do projeto cultural ou a devolução do recurso. Os Ofícios foram recebidos conforme Aviso de Recebimento datados de 19/12/2002 (peça 1, p. 53 e 55) .
9.	Em 14/1/2003, a advocacia do município de Rondon do Pará expediu o Ofício 004/2003/ASJUR (peça 1, p. 61-79) informando que, por não dispor de subsídios suficientes para sanar tais irregularidades, ingressou em juízo na mesma data com Ação Civil de Ressarcimento por Ato de Improbidade Administrativa face ao ex-prefeito Matildo da Silva Dias, com o intuito de resolver da melhor forma o impasse.
10.	O Coordenador-Geral de Projetos da Secretaria do Livro e Leitura expediu o Parecer Técnico e Financeiro 11/CPC/CGPRO/SLL/2003, de 3/2/2003, se manifestando quanto à aplicação dos recursos do convênio e propondo o envio do processo à Setorial de Contabilidade com vistas à instauração da Tomada de Contas Especial, em função do não saneamento das impropriedades/irregularidades apontadas na avaliação da execução do projeto (peça 1, p. 85-87) .
11.	O Relatório de Tomada de Contas Especial 7 (peça 1, p. 91-97) , de 20/3/2003, da Setorial de Contabilidade do Ministério da Cultura atualizou o valor de R$ 39.600,00 e inscreveu a responsabilidade do Sr. Matildo Dias da Silva, pelo valor atualizado de R$ 87.428,97, na conta contábil 11229.08.00 - Falta ou irregularidade de comprovação. 
12.	A Nota Técnica DPTCE/DP/SFC/CGU/PR 035/2003 (peça 1, p. 103-107) , de 22/12/2003,  analisou o processo de Tomada de Contas Especial instaurado pela Setorial Contábil da Coordenação de Orçamento e Finanças do Ministério da Cultura e considerou que a TCE é medida de exceção somente devendo ser instaurada após esgotadas as providências administrativas internas com vistas à recomposição ao erário e o caso da não apresentação de documentação complementar por si só não se constitui em pressuposto para instauração do processo de TCE, podendo ser superada com a realização de fiscalização in loco, onde se poderia verificar se houve ou não o cumprimento do objeto do convênio. Por essas razões pugnou pelo retorno do processo à Subsecretaria de Planejamento, Orçamento e Administração do Ministério da Cultura.
13.	Ocorre que em 13/7/2004, a Subgerência de Análise e Prestação de Contas de Convênios do Ministério da Cultura submeteu os autos à Subgerência de Acompanhamento e Avaliação da Secretaria de Fomento e Incentivo à Cultura - SEFIC do Ministério, para agendamento da vistoria recomendada (peça 1, p. 111) .
14.	Por meio de Despacho 122 - COAA/CGAPC/SEFIC (peça 1, p. 113) , de 20/9/2006, o Coordenador de Acompanhamento e Avaliação retornou o processo à Coordenação-Geral de Convênios, ambos do Ministério da Cultura, visando a continuidade dos procedimentos de vistoria in loco.
15.	Em Despacho 237 (peça 1, p. 119) , de 3/3/2010, o Coordenador-Geral de Atendimento, Documentação e Prestação de Contas do Ministério da Cultura solicita 	à Diretoria do Livro e Leitura à emissão de parecer técnico acerca da eficácia dos objetivos propostos e cumprimento das metas físicas pactuadas.
16.	Em 1/9/2010, o Diretor do Livro e Literatura do Ministério da Cultura restituiu o processo para que fossem anexados os documentos de prestação de contas, a saber: a lista dos livros adquiridos através do convênio, as notas fiscais do convênio original, a declaração do prefeito informando que a biblioteca está funcionando em local apropriado e aberto ao público e fotografias mostrando o acervo, o mobiliário, o equipamento e a placa definitiva da biblioteca (peça 1, p. 121) .
17.	Por meio do Parecer Financeiro 14/2015-CPCON/CGEXE/SPOA/SE/MinC (peça 1, p. 125-130) , o Ordenador de Despesas do Ministério da Cultura autorizou, com base em competência delegada, o prosseguimento da TCE, do valor nominal de R$ 39.600,00, referente aos recursos repassados e impugnados pelo Ministério, sob à égide do convênio, os registros de inadimplência no Siafi e a inscrição na conta "Diversos Responsáveis" do Siafi.
18.	Os pressupostos da TCE descritos no Parecer Financeiro podem ser assim sintetizados:
18.1.	ausência de encaminhamento das notas fiscais referentes aos livros e materiais adquiridos, constando apenas uma relação de bens com os nomes dos exemplares e materiais, mas sem nenhum documento que comprove a realização efetiva da despesa, nem que ateste o recebimento e utilização dos mesmos, o que infringe o art. 30 da IN/STN 1/1997;
18.2.	os documentos encaminhados em prestação de contas são incapazes de evidenciar a execução do objeto, física e financeiramente, pois não estão acompanhados dos elementos capazes de formar a mínima certeza de cumprimento do objeto e dos objetivos;
18.3.	ausência de apresentação de cópias de fotos/vídeo/imagens/jornais ou qualquer registro que comprovasse de maneira inequívoca a execução do item/ação constante no Plano de Trabalho, além de todos os documento fiscais comprobatórios não evidenciarem a execução financeira;
18.4.	ausência de depósito da contrapartida na conta específica, existindo apenas um depósito de R$ 400,00 em 21/8/1998; e
18.5.	consta da relação de bens adquiridos a compra de materiais de construção para reforma da biblioteca, no valor de R$ 3.999,10, sem que houvesse previsão no plano de trabalho aprovado, configurando afronta ao art. 8º, inciso IV, da IN/STN 1/1997.
19.	Após tentativa de notificar o ex-Prefeito Municipal, Sr. Matildo Dias da Silva, por meio do Ofício 61/2015 - CPCON/CGEXE/SPOA/SE/MinC (peça 1, p. 134-139) , de 21/5/2015, expediu-se o edital de notificação em 9/10/2015 solicitando a devolução de recursos públicos (peça 1, p. 144-149) .
20.	Por meio do Ofício 62/2015 - CPCON/CGEXE/SPOA/SE/MinC (peça 1, p. 140-142) , de 21/5/2015, expediu-se notificação ao prefeito municipal de Rondon do Pará informando que pela não comprovação da continuidade da ação, o município encontra-se em situação de "inadimplência efetiva" no Siafi, uma vez que ações movidas contra ex-administradores faltosos devem observar o disposto no art. 5º, § 3º, da IN/STN 1/1997.
21.	A Coordenadora-Geral da CGEXE expediu, ainda, o Ofício 143/2015-CPCON/CGEXE/SPOA/SE/MinC, em 22/9/2015, ao Diretor de Secretaria - Tribunal de Justiça do Estado do Pará esclarecendo que foram esgotadas todas as medidas administrativas para saneamento da pendência, sem êxito por parte do convenente (peça 1, p. 151-154) .
22.	Em 9/11/2015, foi autuado novo processo de TCE sob o número 01400.070531/2015-12, conforme termo de autuação à peça 1, p. 159.
23.		Após a reanálise da prestação de contas do projeto e o esgotamento do prazo estabelecido nas notificações enviadas ao proponente e aos responsáveis, e ante o não saneamento das irregularidades apontadas nos pareceres, a área financeira emitiu o Despacho 191/2015-CPCON/CGEXE/SPOA/SE/MinC, de 13/11/2015, que propôs a instauração da TCE pelo valor total captado (peça 1, p. 163-165) .
24.	O Relatório Complementar de TCE 7/2003 (peça 1, p. 173-177) , de 8/12/2015, entendeu que o dano ao erário apurado foi de R$ 39.600,00, sob a responsabilidade do Sr. Matildo Dias da Silva.
25.              	O Relatório de Auditoria 263, emitido em 16/2/2016, anuiu com as conclusões do tomador de contas especial (peça 1, p. 195-198) . O Certificado de Auditora e Parecer do Dirigente do Controle Interno, ambos de 17/2/2016, também corroboraram com esse entendimento, concluindo que as contas eram irregulares (peça 1, p. 199-200) . O Pronunciamento Ministerial ocorreu em 30/6/2016 (peça 1, p. 205-206) .
26.	Em instrução preliminar (peças 3/5) , a Unidade Técnica, com base nos arts. 169, inciso VI e 212 do Regimento Interno/TCU c/c art. 19, caput, da Instrução Normativa TCU 71/2012,  propôs o arquivamento da presente TCE, sem julgamento de mérito, por se entender que não existem os pressupostos para o seu prosseguimento, uma vez que transcorreram mais de 17 anos desde o fato gerador (junho de 1998) até a segunda instauração da Tomada de Contas Especial (novembro de 2015) , ou se considerar a primeira notificação válida (19/12/2002) , até a segunda instauração seriam aproximadamente 13 anos, fato atribuído à inércia do Ministério da Cultura, sendo que  os autos só foram enviados ao TCU em julho de 2016, o que inviabiliza o exercício do contraditório e da ampla defesa no  âmbito desta Corte de Contas, pelo fato de que a citação do responsável no âmbito do controle externo dar-se-á quase dezenove anos após a ocorrência dos fatos.
27.	O Ministério Público junto ao TCU inicialmente anuiu a proposta de arquivamento da TCE, mas por fundamento diverso, com fundamento nos arts. 6º, inciso I, § 3º, inciso I e 19, caput, da Instrução Normativa TCU 71/2012, uma vez que a data do fato gerador é o dia em que ocorreu o repasse dos recursos, 25/6/1998, e o valor original do débito é de R$ 39.600,00, que atualizado monetariamente até 28/11/2012, data de início da vigência da referida IN, chega ao montante de R$ 93.387,48 (peça 6) , portanto, inferior ao valor estabelecido para instauração da TCE (peça 7) .
28.	Em parecer subsequente (peça 9) , o Ministério Público junto ao TCU modificou entendimento e pugnou pela citação dos responsáveis, considerando a correção efetivada pelo Acórdão 957/2017-TCU-Plenário em erro material da redação inicial dada pela IN/TCU 76/2016 ao inciso I do § 3º da IN/TCU 71/2012, que passou a mencionar que em caso de o fato gerador do dano ao erário fosse anterior a 1º/1/2017, o valor original deveria ser atualizado monetariamente até essa data. No caso prático, o valor original do débito atingiu o montante de R$ 125.542,59, consoante a modificação normativa, acima do valor estabelecido no art. 6º, inciso I, da IN/TCU 71/2012.
29.	Ato seguinte, na instrução de peça 13, concluiu-se pela necessidade de realização de citação para as irregularidades abaixo: 
Irregularidade: não comprovação da boa e regular aplicação dos recursos federais recebidos, em face da não apresentação de documentação complementar detalhada a seguir, relativo a itens executados em desconformidade com o plano de trabalho aprovado, sob à égide do Convênio 110/1998 - Ministério da Cultura.
	a) ausência de encaminhamento das notas fiscais referentes aos livros e materiais adquiridos, constando apenas uma relação de bens com os nomes dos exemplares e materiais, mas sem nenhum documento que comprove a realização efetiva da despesa, nem que ateste o recebimento e utilização dos mesmos, o que infringe o art. 30 da IN/STN 1/1997;
	b) não evidenciação da execução física e financeira do objeto, pois os documentos encaminhados em prestação de contas não estão acompanhados dos elementos capazes de formar a mínima certeza de cumprimento do objeto e dos objetivos;
	c) ausência de apresentação de cópias de fotos/vídeo/imagens/jornais ou qualquer registro que comprovasse de maneira inequívoca a execução do item/ação constante no Plano de Trabalho, além de todos os documentos fiscais comprobatórios não evidenciarem a execução financeira;
	d) ausência de depósito da contrapartida na conta específica, existindo apenas um depósito de R$ 400,00 em 21/8/1998; e
	e) compra de materiais de construção para reforma da biblioteca, no valor de R$ 3.999,10, sem que houvesse previsão no plano de trabalho aprovado, fato comprovado pela relação de bens adquiridos, configurando afronta ao art. 8º, inciso IV, da IN/STN 1/1997.	Evidências da irregularidade: Parecer financeiro (peça 7) .
	Normas infringidas: art. 70, parágrafo único, da Constituição Federal, art. 93 do Decreto-lei 200/1967, art. 66 do Decreto 93.872/1986, art. 4º, §§ 3º e 7º, da Lei 8.313/1991.
	Débitos relacionados ao responsável: Matildo Dias da Silva, CPF XXX.148.917-XX:
	Valor Original (R$) 
	Data da Ocorrência

	39.600,00
	25/6/1998

	Valor Atualizado (R$) 
	Data da Atualização (Cf. Demonstrativo de Débito de peça 12) 

	127.576,94
	19/09/2017

		Cofre credor: Tesouro Nacional.
		Responsável: Matildo Dias da Silva, CPF XXX.148.917-XX.
Conduta: omitir-se no dever de apresentar documentação complementar, relativo a itens executados em desconformidade com o plano de trabalho aprovado.
Nexo de causalidade: a omissão do prefeito no dever de apresentar documentação complementar impediu comprovar a boa e regular aplicação dos recursos federais transferidos ao município de Rondon do Pará/PA.
Culpabilidade:  É razoável afirmar que o responsável tinha consciência da ilicitude de seu ato e que, consideradas as responsabilidades e as normas a que se subordina na condição de prefeito, dele era exigível conduta diversa daquela que adotou, pois deveria apresentar documentação complementar, relativa a itens executados em desconformidade com o plano de trabalho aprovado, referente ao Convênio 110/1998 - Ministério da Cultura, em vez de omitir-se em dever a que estava obrigado.
30.	Em cumprimento ao pronunciamento da unidade (peça 22) , foi efetuada a citação do responsável, nos moldes adiante:
 Sr. Matildo Dias da Silva - promovida a citação, conforme delineado adiante:
	Comunicação: Edital 009/2018 - Secex-PA (peça 26) 
Data de Publicação: 09/03/2018 (peça 27) 
Observação: Edital publicado após esgotadas as tentativas para citação via postal, conforme justificativa constante no despacho de peça 25.
Fim do prazo para a defesa: 26/03/2018
	
31.	Atestamos assim que as providências inerentes às comunicações processuais foram concluídas. 
32.	Transcorrido o prazo regimental, o responsável permaneceu silente, devendo ser considerado revel, nos termos do art. 12, §3º, da Lei 8.443/1992.
ANÁLISE DOS PRESSUPOSTOS DE PROCEDIBILIDADE DA IN/TCU 71/2012
Prejuízo ao Contraditório e Ampla Defesa
33.	Tal análise já consta dos autos no Parecer do Ministério Público junto a este Tribunal (peça 07) , com o entendimento de que "não há falar em arquivamento desta TCE em razão do tempo passado entre o fato gerador e a primeira notificação dos responsáveis pela autoridade administrativa competente, que ocorreu antes do prazo de dez anos estabelecido na instrução normativa. Nesta situação, inexiste cerceamento à defesa do responsável". Saliente-se que tal Parecer foi acolhido pelo Ministro Relator em despacho de peça 10, ao determinar a realização da citação.	
Valor de Constituição da TCE 	
34.	Conforme relatado no item 28 supra o valor original do débito, atualizado monetariamente até 01/01/2017, atingiu o montante de R$ 125.542,59 (peça 08) , portanto superior ao limite mínimo de R$ 100.000,00, na forma estabelecida conforme os arts. 6º, inciso I, e 19 da IN/TCU 71/2012, modificada pela IN/TCU 76/2016. 
OUTROS DÉBITOS NOS SISTEMAS DO TCU COM OS MESMOS RESPONSÁVEIS
35.	Informa-se que foi encontrado débito imputável ao responsável em outros processos no Tribunal, todos encerrados e já com as devidas cobranças executivas encaminhadas à AGU:
	Responsável
	Processos

	Matildo Dias da Silva
	Processo 015.417/2003-0 (TCE, encerrado) - Processo 013.923/2005-2 (Cbex, encerrado) ;
Processo 017.886/2004-7 (TCE, encerrado) - Processo 016.934/2006-8 (CBEX, encerrado) ,
Processo 010.542/2006-0 (TCE, encerrado) - Processo 024.639/2007-0 (CBEX, encerrado) , Processo 024.640/2007-1 (CBEX, encerrado) ;
Processo 005.894/2007-0 (TCE, encerrado) , Processo 030.753/2008-9 (CBEX, encerrado) , Processo 030.754/2008-6 (CBEX, encerrado) ;
Processo 025.019/2009-6 (TCE, encerrado) - Processo 013.744/2011-9 (CBEX, encerrado) 

36.	A tomada de contas especial está, assim, devidamente constituída e em condição de ser instruída.
EXAME TÉCNICO
Da Validade das Notificações:
37.	Preliminarmente, cumpre tecer breves considerações sobre a forma como são realizadas as comunicações processuais no TCU. A esse respeito, destacam-se o art. 179, do Regimento Interno do TCU (Resolução 155, de 4/12/2002) e o art. 4º, inciso III, § 1º, da Resolução TCU 170, de 30 de junho de 2004, in verbis:
Art. 179. A citação, a audiência ou a notificação, bem como a comunicação de diligência, farse-ão:
I - mediante ciência da parte, efetivada por servidor designado, por meio eletrônico, fac-símile, telegrama ou qualquer outra forma, desde que fique confirmada inequivocamente a entrega da comunicação ao destinatário;
II - mediante carta registr0ada, com aviso de recebimento que comprove a entrega no endereço do destinatário;
III - por edital publicado no Diário Oficial da União, quando o seu destinatário não for localizado
 (...) 
Art. 3º As comunicações serão dirigidas ao responsável, ou ao interessado, ou ao dirigente de órgão ou entidade, ou ao representante legal ou ao procurador constituído nos autos, com poderes expressos no mandato para esse fim, por meio de:
I - correio eletrônico, fac-símile ou telegrama;
II - servidor designado;
III - carta registrada, com aviso de recebimento;
IV - edital publicado no Diário Oficial da União, quando o seu destinatário não for localizado, nas hipóteses em que seja necessário o exercício de defesa.
Art. 4º. Consideram-se entregues as comunicações:
I - efetivadas conforme disposto nos incisos I e II do artigo anterior, mediante confirmação da ciência do destinatário;
II - realizadas na forma prevista no inciso III do artigo anterior, com o retorno do aviso de recebimento, entregue comprovadamente no endereço do destinatário;
III - na data de publicação do edital no Diário Oficial da União, quando realizadas na forma prevista no inciso IV do artigo anterior.
§ 1º O endereço do destinatário deverá ser previamente confirmado mediante consulta aos sistemas disponíveis ao Tribunal ou a outros meios de informação, a qual deverá ser juntada ao respectivo processo.
 (...) 
38.		Bem se vê, portanto, que a norma prevê a citação por edital, nos casos em que o destinatário não é localizado. 
39.	No caso vertente, antes da citação por edital, foram esgotadas as tentativas de cita-lo via carta registrada no endereço constante da base da Receita Federal, em outros endereços presentes nos autos, além de ter sido efetuada pesquisa sem êxito em busca de novos endereços, conforme detalhado no despacho de peça 25.
Da revelia
40.	Nos processos do TCU, a revelia não leva à presunção de que seriam verdadeiras todas as imputações levantadas contra os responsáveis, diferentemente do que ocorre no processo civil, em que a revelia do réu opera a presunção da verdade dos fatos narrados pelo autor. Dessa forma, a avaliação da responsabilidade do agente não pode prescindir da prova existente no processo ou para ele carreada. 
41.	Ao não apresentar sua defesa, o responsável deixou de produzir prova da regular aplicação dos recursos sob sua responsabilidade, em afronta às normas que impõem aos gestores públicos a obrigação legal de, sempre que demandados pelos órgãos de controle, apresentar os documentos que demonstrem a correta utilização das verbas públicas, a exemplo do contido no art. 93 do Decreto-Lei 200/1967: "Quem quer que utilize dinheiros públicos terá de justificar seu bom e regular emprego na conformidade das leis, regulamentos e normas emanadas das autoridades administrativas competentes." 
41.	Mesmo as alegações de defesa não sendo apresentadas, considerando o princípio da verdade real que rege esta Corte, procurou-se buscar, em manifestações do responsável na fase interna desta Tomada de Contas Especial, se havia algum argumento que pudesse ser aproveitado a seu favor. 
42.	 No entanto, o responsável não se manifestou na fase interna, não havendo, assim, nenhum argumento que possa vir a ser analisado e posteriormente servir para afastar as irregularidades apontadas.
43.	Em se tratando de processo em que a parte interessada não se manifestou acerca das irregularidades imputadas, não há elementos para que se possa efetivamente aferir e reconhecer a ocorrência de boa-fé na conduta dos responsáveis, podendo este Tribunal, desde logo, proferir o julgamento de mérito pela irregularidade das contas, conforme os termos dos §§ 2º e 6º do art. 202 do Regimento Interno do TCU. (Acórdão 2064/2011-TCU-Primeira Câmara (relator: Ubiratan Aguiar) , 6.182/2011-TCU-1ª Câmara (relator: Weber de Oliveira) , 4.072/2010-TCU-1ª Câmara (Relator: Valmir Campelo) , 1.189/2009-TCU-1ª Câmara (Relator: Marcos Bemquerer) , 731/2008-TCU-Plenário (Relator: Aroldo Cedraz) .
44.	Dessa forma, o responsável deve ser considerado revel, nos termos do art. 12, §3º, da Lei 8.443/1992, devendo as contas serem julgadas irregulares, condenando-o ao débito apurado e aplicando-lhe a multa prevista no art. 57/58 da Lei 8.443/1992.
Prescrição da Pretensão Punitiva
45.	Vale ressaltar que a pretensão punitiva do TCU, conforme Acórdão 1441/2016-TCU-Plenário, Relator: Benjamin Zymler, que uniformizou a jurisprudência acerca dessa questão, subordina-se ao prazo geral de prescrição indicado no art. 205 do Código Civil, que é de dez anos, contado da data de ocorrência da irregularidade sancionada, nos termos do art. 189 do Código Civil, sendo este prazo interrompido pelo ato que ordenar a citação, a audiência ou a oitiva do responsável.
46.	No caso em exame, já ocorreu a prescrição, uma vez que a irregularidade sancionada ocorreu no exercício de 1998, e o ato de ordenação da citação ocorreu em 2017.
CONCLUSÃO
47.	Em face da análise promovida na seção "Exame Técnico", verifica-se que o responsável não logrou comprovar a boa e regular aplicação dos recursos. E, instado a se manifestar, optou pelo silêncio, configurando a revelia, nos termos do § 3º, do art. 12, da Lei 8.443/1992.
48.	Vale ressaltar que a jurisprudência pacífica nesta Corte é no sentido da imprescritibilidade das ações de ressarcimento ao erário (Súmula TCU 282) . Dessa forma, identificado dano ao erário, devese instaurar e julgar o processo de tomada de contas especial para responsabilizar seus agentes causadores, respeitando o direito ao contraditório e à ampla defesa, independentemente de quando ocorreram os atos impugnados.
49.	Verifica-se também que já houve a prescrição da pretensão punitiva, conforme análise já realizada.
50.	Tendo em vista que não constam dos autos elementos que permitam reconhecer a boa-fé do responsável, sugere-se que as suas contas sejam julgadas irregulares, nos termos do art. 202, § 6º, do Regimento Interno do TCU, com a imputação do débito atualizado monetariamente e acrescido de juros de mora, nos termos do art. 202, §1º do Regimento Interno do TCU, descontado o valor eventualmente recolhido.
PROPOSTA DE ENCAMINHAMENTO
51.		Diante do exposto, submetem-se os autos à consideração superior, propondo ao Tribunal:
a) considerar revel o responsável Matildo Dias da Silva (CPF: XXX.148.917-XX) , ex-prefeito do Município de Rondon do Pará/PA, para todos os efeitos, dando-se prosseguimento ao processo, com fulcro no art. 12, § 3º, da Lei 8.443/1992; 
b) julgar irregulares, nos termos dos arts. 1º, inciso I, 16, inciso III, alínea "c", da Lei 8.443/1992, c/c os arts. 19 e 23, inciso III, da mesma Lei, as contas do responsável Matildo Dias da Silva (CPF: XXX.148.917-XX) , condenando-o ao pagamento da importância a seguir especificada, atualizada monetariamente e acrescidas dos juros de mora, calculadas a partir da data discriminada até a data da efetiva quitação do débito, fixando-lhe o prazo de quinze dias, para que comprove, perante o Tribunal, o recolhimento das referidas quantias aos cofres do Tesouro Nacional, nos termos do art. 23, inciso III, alínea "a", da citada lei, c/c o art. 214, inciso III, alínea "a", do Regimento Interno do TCU;		
	Valor Original (R$) 
	Data da Ocorrência

	39.600,00
	25/6/1998

	Valor atualizado do débito (com juros) em 03/09/2019: R$ 370.371,54
c)  autorizar, desde logo, a cobrança judicial da dívida, caso não atendida a notificação, na forma do disposto no art. 28, inciso II, da Lei 8.443/1992;
d) autorizar também, desde logo, se requerido, com fundamento no art. 28, inciso I, da Lei 8.443, de 1992, c/c o art. 217, §§ 1º e 2º do Regimento Interno do TCU, o parcelamento da (s) dívida (s) em até 36 parcelas, incidindo, sobre cada parcela, corrigida monetariamente, os correspondentes acréscimos legais, fixando-lhe o prazo de quinze dias, a contar do recebimento da notificação, para comprovar, perante o Tribunal, o recolhimento da primeira parcela, e de trinta dias, a contar da parcela anterior, para comprovar os recolhimentos das demais parcelas, devendo incidir, sobre cada valor mensal, atualizado monetariamente, os juros de mora devidos, no caso do débito, na forma prevista na legislação em vigor, alertando o responsável de que a falta de comprovação do recolhimento de qualquer parcela importará o vencimento antecipado do saldo devedor, nos termos do § 2º do art. 217 do Regimento Interno deste Tribunal; 
e) enviar cópia do Acórdão que vier a ser proferido à Secretaria Especial da Cultura do Ministério da Cidadania e ao responsável, para ciência, informando que a presente deliberação, acompanhada do Relatório e do Voto que a fundamenta, está disponível para a consulta no endereço www.tcu.gov.br/acordaos, além de esclarecer que, caso requerido, o TCU poderá fornecer sem custos as correspondentes cópias, de forma impressa;
f) encaminhar cópia do acordão que for adotado ao Procurador-Chefe da Procuradoria da República no Estado do Pará, nos termos do §3º do art. 16 da Lei 8.443/1992 c/c o § 7º do art. 209 do Regimento Interno do TCU, para adoção das medidas que entender cabíveis, informando-lhe que o inteiro teor da deliberação pode ser consultado no endereço www.tcu.gov.br/acordaos."
	O representante do Ministério Público junto ao TCU (MPTCU) , Procurador Júlio Marcelo de Oliveira, anui à proposta encaminhada pela unidade técnica (peça 32) :
"Em face do que resto apurado nos autos, o Ministério Público de Contas manifesta-se de acordo com a proposta de encaminhamento apresentada pelo auditor instrutor (peça 29) , com a qual anuiu o corpo diretivo da SecexTCE (peças 30/1) , no sentido de o Tribunal:
a) considerar revel o sr. Matildo Dias da Silva (CPF: XXX.148.917-XX) , ex-prefeito do Município de Rondon do Pará/PA, para todos os efeitos, dando-se prosseguimento ao processo, com fulcro no art. 12, § 3º, da Lei 8.443/1992; 
b) julgar irregulares, nos termos dos arts. 1º, inciso I, 16, inciso III, alínea "c", da Lei 8.443/1992, c/c os arts. 19 e 23, inciso III, da mesma Lei, as contas do sr. Matildo Dias da Silva (CPF: XXX.148.917-XX) , condenando-o ao pagamento da importância a seguir especificada, atualizada monetariamente e acrescida dos juros de mora, calculada a partir da data discriminada até a data da efetiva quitação do débito, fixando-lhe o prazo de quinze dias, para que comprove, perante o Tribunal, o recolhimento da referida quantia aos cofres do Tesouro Nacional, nos termos do art. 23, inciso III, alínea "a", da citada lei, c/c o art. 214, inciso III, alínea "a", do Regimento Interno do TCU;		
	Valor Original (R$) 
	Data da Ocorrência

	39.600,00
	25/6/1998

	Valor atualizado do débito (com juros) em 03/09/2019: R$ 370.371,54
c)  autorizar, desde logo, a cobrança judicial da dívida, caso não atendida a notificação, na forma do disposto no art. 28, inciso II, da Lei 8.443/1992;
d) autorizar também, desde logo, se requerido, com fundamento no art. 28, inciso I, da Lei 8.443, de 1992, c/c o art. 217, §§ 1º e 2º do Regimento Interno do TCU, o parcelamento da dívida em até 36 parcelas, incidindo, sobre cada parcela, corrigida monetariamente, os correspondentes acréscimos legais, fixando-lhe o prazo de quinze dias, a contar do recebimento da notificação, para comprovar, perante o Tribunal, o recolhimento da primeira parcela, e de trinta dias, a contar da parcela anterior, para comprovar os recolhimentos das demais parcelas, devendo incidir, sobre cada valor mensal, atualizado monetariamente, os juros de mora devidos, no caso do débito, na forma prevista na legislação em vigor, alertando o responsável de que a falta de comprovação do recolhimento de qualquer parcela importará o vencimento antecipado do saldo devedor, nos termos do § 2º do art. 217 do Regimento Interno deste Tribunal; 
e) enviar cópia do Acórdão que vier a ser proferido à Secretaria Especial da Cultura do Ministério da Cidadania e ao responsável, para ciência, informando-lhes que a presente deliberação, acompanhada do Relatório e do Voto que a fundamenta, está disponível para a consulta no endereço www.tcu.gov.br/acordaos, além de esclarecer que, caso requerido, o TCU poderá fornecer sem custos as correspondentes cópias, de forma impressa; e
f) encaminhar cópia do acordão que for adotado ao Procurador-Chefe da Procuradoria da República no Estado do Pará, nos termos do §3º do art. 16 da Lei 8.443/1992 c/c o § 7º do art. 209 do Regimento Interno do TCU, para adoção das medidas que entender cabíveis, informando-lhe que o inteiro teor da deliberação pode ser consultado no endereço www.tcu.gov.br/acordaos."
É o Relatório.

não há

Procurador Júlio Marcelo de Oliveira

TOMADA DE CONTAS ESPECIAL. CITAÇÃO. REVELIA CONTAS IRREGULARES. DÉBITO. PRESCRIÇÃO DA PRETENSÃO PUNITIVA DO TCU.

TOMADA DE CONTAS ESPECIAL (TCE)

Inicialmente, registro que atuo nos presentes autos por força do art. 152 do Regimento Interno do TCU (RI/TCU) .
2.	Trata-se de Tomada de Contas Especial (TCE) instaurada pelo extinto Ministério da Cultura, em desfavor de Matildo Dias da Silva, ex-prefeito do Município de Rondon do Pará/PA, em razão de irregularidades na execução do Convênio 110/98 - SPC.
3.	O objeto do Convênio 110/98 - SPC, firmado entre a União Federal, por intermédio do Ministério da Cultura, e a Prefeitura Municipal de Rondon do Pará - PA, era a aquisição de acervo bibliográfico, equipamento e mobiliário para a implantação de uma biblioteca pública na sede do município.
4.	O valor previsto do Convênio era de R$ 44.000,00, sendo R$ 39.600,00 à conta do concedente e R$ 4.400,00 correspondente à contrapartida do convenente, com prazo de vigência de 150 dias, contados a partir de 18/6/1998, data da assinatura da avença. Os recursos públicos federais foram transferidos para a conta específica daquele município, em parcela única, dia 25/6/1998.
5.	Após a análise das execuções física e financeira do projeto, o Secretário do Livro e Leitura do Ministério da Cultura, em 5/11/2002, encaminhou ao ex-prefeito parecer sobre prestação de contas de projeto cultural, cuja conclusão era pela irregularidade da gestão. No mesmo expediente, concedeu prazo para regularização dos fatos e situações apontados, a saber:
	a) ausência de encaminhamento das notas fiscais referentes aos livros e materiais adquiridos, constando apenas uma relação de bens com os nomes dos exemplares e materiais, mas sem nenhum documento que comprove a realização efetiva da despesa, nem que ateste o recebimento e utilização dos mesmos, o que infringe o art. 30 da IN/STN 1/1997;
	b) os documentos encaminhados em prestação de contas são incapazes de evidenciar a execução do objeto, física e financeiramente, pois não estão acompanhados dos elementos capazes de formar a mínima certeza de cumprimento do objeto e dos objetivos;
	c) ausência de apresentação de cópias de fotos/vídeo/imagens/jornais ou qualquer registro que comprovasse de maneira inequívoca a execução do item/ação constante no Plano de Trabalho, além de todos os documento fiscais comprobatórios não evidenciarem a execução financeira;
	d) ausência de depósito da contrapartida na conta específica, existindo apenas um depósito de R$ 400,00 em 21/8/1998; 
	e) consta da relação de bens adquiridos a compra de materiais de construção para reforma da biblioteca, no valor de R$ 3.999,10, sem que houvesse previsão no plano de trabalho aprovado, configurando afronta ao art. 8º, inciso IV, da IN/STN 1/1997.
6.	Em 11/12/2002, o Secretário do Livro e Leitura do Ministério da Cultura solicitou, novamente, a adoção de providências para a regularizações  das irregularidades apontadas no mencionado parecer.
7.	Em 14/1/2003, a advocacia do município de Rondon do Pará informou, por meio de ofício, que, por não dispor de subsídios suficientes para sanar as irregularidades identificadas pelo Ministério da Cultura, ingressara em juízo na mesma data com Ação Civil de Ressarcimento por Ato de Improbidade Administrativa em desfavor do ex-prefeito Matildo da Silva Dias.
8.	Esgotadas todas as medidas administrativas internas, e como o ex-prefeito permanecesse silente, foi emitido, em 16/2/2016, o Relatório de Auditoria 263 que ratificava as conclusões do tomador de contas especial. O Certificado de Auditoria e Parecer do Dirigente do Controle Interno, ambos de 17/2/2016, concluíram da mesma forma pela irregularidades das contas. O Pronunciamento Ministerial está datado de 30/6/2016.
9.	No âmbito do TCU, a extinta Secretaria de Controle Externo no Estado do Pará (Secex/PA) pugnou pelo arquivamento da TCE, sem julgamento de mérito, tendo em vista o longo tempo decorrido desde a ocorrência dos fatos até a primeira citação válida. 
10.	O MPTCU anuiu ao arquivamento proposto pela Secex/PA, porém, com fundamento nos arts. 6º, inciso I, § 3º, inciso I e 19, caput, da Instrução Normativa TCU 71/2012, em razão de a data de ocorrência  do fato gerador ser a do repasse dos recursos, 25/6/1998. O valor original do débito, R$ 39.600,00, atualizado monetariamente até 28/11/2012, data de início da vigência da referida IN, alcança R$ 93.387,4, montante este inferior ao valor estabelecido para instauração da TCE.
11.	Num segundo momento, o MPTCU modificou esse entendimento e propôs a citação do responsável, em vista da correção exarada no Acórdão 957/2017-TCU-Plenário em face de erro material da redação inicial dada pela IN/TCU 76/2016 ao inciso I do § 3º da IN/TCU 71/2012. Tal normativo dispõe que, em caso de o fato gerador do dano ao erário fosse anterior a 1º/1/2017, o valor original deve ser atualizado monetariamente até essa data. No caso concreto, o valor do débito passou a ser de R$ 125.542,59, ultrapassando o valor estabelecido no art. 6º, inciso I, da IN/TCU 71/2012.
12.	Acolhida a proposta do MPTCU pelo então relator, Ministro José Múcio Monteiro, o Sr. Matildo Dias da Silva, ex-prefeito do Município de Rondon do Pará/PA, foi regularmente citado ante a falta de comprovação da boa e regular aplicação dos recursos federais recebidos. Tal comprovação dependeria da apresentação de documentação complementar detalhada relativa a itens executados em desconformidade com o plano de trabalho aprovado no âmbito do Convênio 110/1998 - Ministério da Cultura, conforme descrito no item 5 supra.
13.	Não obstante, o responsável deixou fluir o prazo regimental in albis, tornando-se revel para todos os efeitos, nos termos do art. 12, § 3º, da Lei 8.443/1992.
14.  	Em exame, verificou-se que a documentação inserta nos autos era insuficiente tanto para  comprovar a boa e regular aplicação dos recursos federais repassados como para demonstrar a boa fé do responsável.
15.	Registro, ante o longo prazo decorrido entre a ocorrência dos fatos e citação do Sr. Matildo Dias da Silva, ex-prefeito do Município de Rondon do Pará/PA, haver jurisprudência pacífica no TCU acerca da imprescritibilidade das ações de ressarcimento ao erário (Súmula TCU 282) . 
16.	Nesse entendimento, uma vez identificado dano ao erário, instaura-se e julga-se o processo de tomada de contas especial para responsabilizar seus agentes causadores, observado o direito ao contraditório e à ampla defesa, independentemente de quando ocorreram os atos impugnados.
17.	Destaco, ainda, em relação à pretensão punitiva do TCU, que o Acórdão 1441/2016-TCU-Plenário (relator Ministro Benjamin Zymler) uniformizou a jurisprudência pertinente a essa matéria, subordinando-se ao prazo geral de prescrição, de dez anos, de acordo com o disposto no art. 205 do Código Civil,  contado da data de ocorrência da irregularidade sancionada, nos termos do art. 189 do Código Civil, sendo este prazo interrompido pelo ato que ordenar a citação, a audiência ou a oitiva do responsável.
18.	Neste caso, confirma-se a prescrição da pretensão punitiva do TCU por ter a irregularidade apontada nos autos ocorrido em 1998 e o ato de ordenação da citação em 2017.
19.	Assim, acolho as análises e conclusões da SecexTCE, adotando-as como minhas razões de decidir para julgar irregulares as contas do Sr. Matildo Dias da Silva, ex-prefeito do Município de Rondon do Pará/PA,  em razão da não comprovação da boa e regular aplicação dos recursos federais repassados no âmbito do Convênio 110/98 - SPC, com imputação de débito.
                   Em face do exposto, Voto por que seja adotado o Acórdão que ora submeto ao escrutínio do Pleno.
TCU, Sala das Sessões Ministro Luciano Brandão Alves de Souza, em 8 de outubro de 2019.
RAIMUNDO CARREIRO 
Relator